臺灣高等法院民事判決
109年度家上字第298號
上  訴  人  甲〇〇  
訴訟代理人  郭承昌律師
被  上訴人  乙〇〇  
            丙〇〇   
上列當事人間請求繼續審判事件，上訴人對於中華民國109年8月
14日臺灣臺北地方法院109年度家續字第2號第一審判決提起上訴
，本院判決如下：
    主      文
原判決廢棄，發回臺灣臺北地方法院。 
　  事實及理由
一、按第一審之訴訟程序有重大之瑕疵者，第二審法院得廢棄原
    判決，而將該事件發回原法院，但以因維持審級制度認為必
    要時為限；又前開判決，得不經言詞辯論為之，民事訴訟法
    第451條第1項、第453條分別定有明文。又所謂第一審之訴
    訟程序有重大之瑕疵因維持審級制度認為必要，而得將該事
    件發回原法院者，係指第一審違背訴訟程序之規定，其違背
    與判決內容有因果關係，或因訴訟程序違背規定，不適於為
    第二審辯論及裁判之基礎而言（最高法院92年度台上字第42
    3號判決意旨參照）。次按再審之訴顯無再審理由者，得不
    經言詞辯論，以判決駁回之，民事訴訟法第502條第2項定有
    明文，該規定並為當事人以和解有無效或得撤銷之原因，請
    求繼續審判之程序所準用，觀諸民事訴訟法第380條第3項規
    定至明。惟所謂當事人請求繼續審判顯無理由者，係指依請
    求繼續審判之當事人於訴狀內記載之事實觀之，在法律上顯
    然不能獲得勝訴之判決者而言。申言之，必須依據請求繼續
    審判之當事人所訴之事實「不經調查」，即可認其訴在法律
    上顯無理由而應受敗訴之判決者，始足當之，倘依其所訴之
    事實，尚待法院之調查證據，始能確定該事實之存否，自無
    本條項規定之適用（最高法院96年度台上字第2510號判決意
    旨參照）。
二、上訴人起訴主張：訴外人即兩造之母丁〇〇〇於民國105年4月1
    0日死亡，遺有○○市○○區○○路000巷0弄0號4樓房屋及坐落基
    地(下稱○○路房地)，應由兩造及訴外人即兩造之父戊〇〇繼承
    ，嗣戊〇〇於109年2月26日死亡，伊起訴請求被上訴人乙〇〇、
    丙〇〇(下合稱被上訴人，分稱其名)返還伊於父母生前代墊之
    醫療費、生活費、扶養費等費用，並於同年4月29日原法院
    言詞辯論程序中達成和解(下稱系爭和解)，約定㈠戊〇〇所遺○
    ○市○○區○○路○段000巷00號4樓房屋持分1/4，及坐落基地持
    分1/632分配由丙〇〇取得，㈡戊〇〇之遺產〇〇路房屋持分1/4，
    及坐落基地持分1/16分配由上訴人取得，㈢乙〇〇同意將所有〇
    〇路房屋持分1/4，及坐落基地持分1/16分配移轉登記予上訴
    人(下稱系爭和解內容㈢)，㈣上訴人同意〇〇路房地頂樓加蓋部
    分，無償由乙〇〇繼續居住，至其自願遷出或終老為止，上訴
    人若出售上開房地，亦不得影響乙〇〇繼續無償居住上開房地
    之權利，上訴人並不得於115年12月31日以前出售上開房地
    ，㈤上訴人應於本和解筆錄第2項〇〇路房地之持分移轉登記完
    成後3日內，給付丙〇〇新臺幣(下同)64萬4588元整，㈥上訴人
    應於本和解筆錄第3項〇〇路房地之持分完成移轉登記後3日內
    ，給付乙〇〇195萬4833元，㈦兩造公同共有之戊〇〇其餘遺產由
    兩造按應繼分比例分配。惟乙〇〇於108年2月11日系爭和解成
    立前，已將其所有之〇〇路房屋持分1/4，與坐落基地持分1/1
    6移轉登記於訴外人即其女己〇〇所有，且己〇〇亦拒絕代乙〇〇
    履行系爭和解內容㈢之移轉義務，系爭和解內容㈢顯有自始給
    付不能而無效之情事，爰依民事訴訟法第380條第2項規定請
    求繼續審判等語。
三、經查：
  ㈠按所謂給付不能，係指在給付期或債務人得為給付之時期有
    不能給付之情形而言，若在此等時期，給付已屬不能，則不
    問其為永久不能抑一時不能，皆當然發生給付不能之效果；
    縱債務人嗣後回復為可能給付，亦無從變更此已發生之法定
    效果（最高法院89年台上字第2940號裁判意旨參照）。
  ㈡系爭和解於109年4月29日成立(見原審卷四第44頁)，成立後
    上訴人即得請求乙〇〇依系爭和解內容㈢移轉登記〇〇路房屋1/4
    ，及坐落基地持分1/16。惟乙〇〇於108年2月11日即將上開〇〇
    路房地持分移轉登記於己〇〇，且己〇〇亦拒絕代乙〇〇履行系爭
    和解內容㈢之義務，堪認乙〇〇於應給付期已有給付不能之情
    事，系爭和解內容㈢即有給付不能情事。原判決雖以系爭和
    解並無民法第71、72、74、92、738條等關於無效或得撤銷
    事由，亦無欠缺當事人能力或訴訟能力、當事人不適格、訴
    訟代理人無特別代理權等情形為由，認上訴人請求繼續審判
    顯無理由，不經言詞辯論，逕以判決駁回之。惟上訴人係以
    系爭和解有給付不能之情事請求繼續審判，顯非不經調查即
    可認其訴在法律上顯無理由，而原判決以系爭和解無給付不
    能以外之事由，不經言詞辯論判決駁回上訴人之請求，依首
    開說明，其訴訟程序顯有重大之瑕疵，且嚴重影響當事人審
    級利益，自應將原判決廢棄發回原法院。又本件係請求繼續
    審判事件，原法院並未對上訴人在第一審之訴為任何裁判，
    上訴人在第一審之訴並未因本院廢棄原法院所為駁回上訴人
    請求繼續審判之判決而生移審效力，本院無從自為判決，而
    應予原法院繼續審判，併予敘明。
四、綜上所述，原判決訴訟程序既有前述重大瑕疪，為維持審級
    制度，自有將本事件發回原法院更為裁判之必要。爰不經言
    詞辯論，由本院將原判決廢棄，發回原審法院更為裁判，俾
    維審級利益。
五、據上論結，本件上訴為有理由，依民事訴訟法第451條第1項
    、第453條，判決如主文。 
中　　華　　民　　國　　110 　年　　1 　　月　　29　　日
                  家事法庭    
                      審判長法  官  王怡雯
                            法  官  朱美璘
                            法  官  何君豪
正本係照原本作成。
如不服本判決，應於收受送達後20日內向本院提出上訴書狀，其
未表明上訴理由者，應於提出上訴後20日內向本院補提理由書狀
（均須按他造當事人之人數附繕本）上訴時應提出委任律師或具
有律師資格之人之委任狀；委任有律師資格者，另應附具律師資
格證書及釋明委任人與受任人有民事訴訟法第466 條之1第1項但
書或第2項所定關係之釋明文書影本。如委任律師提起上訴者，
應一併繳納上訴審裁判費。
中　　華　　民　　國　　110 　年　　2 　　月　　1 　　日

  　　　　　　　　　　　　　書記官  陳奕伃